臺灣臺北地方法院民事判決　九十一年訴字第四一○二號
　　原　　　告　財團法人中華民國對外貿易發展協會
　　法定代理人　甲○○
　　訴訟代理人　王富茂律師
　　被　　　告　乙○○
右當事人間，請求侵權行為損害賠償事件，經本院刑事庭移送裁定移送而來，爰判決
如左：
    主    文
被告應依電子郵件方式以細明體十六號字體將附件一所示之道歉啟事寄送如附件二所
示之對象。
原告其餘之訴駁回。
訴訟費用由被告負擔五分之一，餘由原告負擔。
原告假執行之聲請駁回。
    事    實
甲、原告方面：
一、聲明：
（一）被告應賠償原告新台幣（下同）拾萬元整，並自本起訴狀繕本送達之翌日起
      至清償日止，按年息百分之五計算之利息。
（二）被告應將如「附件一」所示「道歉啟事」以不小於「細明體」十六號字體依電
      子郵件之方式，寄送給原寄送誹謗原告機構之世貿各參展廠商、外貿協會職員
      等對象（如附件二所示），以回復原告機構之名譽。
（三）第一項願供擔保聲請宣告假執行。
二、陳述：被告係原告受經濟部委託經營之「台北世界貿易中心展覽大樓」「交易市
    場」，編號：3d31、3d32展售間參展廠商「擎陸企業股份有限公司」之負責人，
    被告於擔任「台北市世貿中心廠商聯誼會」（以下簡稱「聯誼會」）行政委員職
    務期間，曾利用聯誼會出版之會訊，多次刊登不滿原告經營管理措施之侮辱性報
    導，用詞遣字刻薄尖酸，影響原告名譽及形象。原告一再誠意溝通，耐心說明，
    期其能改正會訊之報導內容，唯被告仍固執成見，並於民國八十九年六月十五、
    十六日，以電子郵件方式散布對原告及所屬員工具有高度誹謗性之文章，被告明
    知並無其事，卻故意以臆測之詞為文傳述不實之情節，毀損原告之名譽及形象。
    被告在前文發出後，復於八十九年六月二十日撰發「檢舉函」，自承前文出自其
    手筆，更明確指出原告之法定代理人及祕書長即係前文所稱惡形惡狀之「貿協代
    表」，益足證明被告口中之「外貿協會」、「貿協」或「本會」係影射原告。被
    告所為上揭誹謗諸情，業經鈞院以九十一年度易字第二六四號判決處以拘役肆拾
    日，得易科罰金在案。爰依民法第一百八十四條第一項前段及同法第一百九十五
    條第一項規定，懇請鈞院斟酌原告於國內外之社會地位、形象及評價與平日協助
    政府拓展經貿外交之貢獻，請求被告給付原告新台幣拾萬元，用以賠償原告之
    非財產上損害，併請依「附件一」內容電郵道歉，以回復原告之名譽地位。
三、證據：提出「台北市世貿中心廠商聯誼會」幹部離職通知、「捷運世貿設站風雲
    」一文、「檢舉函」、鈞院「九十一年度易字第二六四號」刑事判決（均影本）
    各乙份。
乙、被告方面：
一、聲明：
（一）原告之訴及假執行之聲請均駁回。
（二）如受不利之判決，願供擔保請准宣告免為假執行。
二、陳述：刑事判決係針對被告所撰之「捷運世貿設站風雲」，與「檢舉函」一文無
    關。而「捷運世貿設站風雲」一文係以虛擬之對話為之，且於文始即表示該對話
    係「可能」發生，並無侵害名譽之具體內容，亦無侵害原告名譽之故意，故拒絕
    賠償損害。刑事案件已於九十一年十月二十三日易科罰金執行完畢，但起訴狀及
    判決書中「搞得渾身流油」該句應為「富得渾身流油」才對，這是言論上的自由
    ，不應該受到判刑。郵件內容是虛構的，是用反諷文字反應現實的現狀，文中有
    強調內容是虛構文字，不會侵害原告之名譽。
三、證據：未提出證據。
丙、本院依職權調閱本院九十一年度易字第二六四號及臺灣高等法院九十一年度上易
    字第二０二二號刑事案卷。
    理    由
一、按訴狀送達後，原告固然不得將原訴變更或追加他訴，惟為擴張或減縮應受判決
    事項之聲明者，不在此限，民事訴訟法第二百五十五條第一項第三款定有明文。
    本件原告於本院刑事庭提起刑事附帶民事訴訟，依侵權行為之法律關係，請求被
    告損害賠償參拾萬元，及被告應將如附件一所示道歉啟事以不小於六號字體，並
    以寬七．五公分，長二十五公分之篇幅於「工商時報」全國版第一版採單版方式
    刊登一天，嗣經刑事庭裁定移送民事庭後，原告將刊登內容修正為：【道歉人「
    乙○○」，因自八十九年六月五日起，捏造不實之『捷運世貿設站風雲』等文，
    以電子郵件方式誹謗「財團法人中華民國對外貿易發展協會」，嚴重損害其名譽
    ，道歉人為此鄭重聲明上開郵件內容均純屬虛構捏造，全非事實。謹此聲明，並
    致歉意。】，復於審理中減縮訴之聲明第二項為：【被告應將如「附件一」所示
    「道歉啟事」以不小於「細明體」十六號字體依電子郵件之方式，寄送給原寄送
    誹謗原告機構之世貿各參展廠商、外貿協會職員等對象（詳如附件二），以回復
    原告機構之名譽。】，原告僅係變更請求回復名譽之適當方法，與法核無不合，
    應予准許。
二、本件原告主張：被告先後於八十九年六月十五、十六日，以電子郵件方式散布其
    所杜撰外貿協會代表與捷運局代表間對話之「捷運世貿設站風雲」一文，故意以
    臆測之詞為文傳述不實之情節，毀損原告之名譽且被告因犯有連續散布文字，指
    摘足以毀損他人名譽之事之誹謗罪，業經判決有罪確定。爰依民法第一百八十四
    條第一項前段及同法第一百九十五條第一項規定，請求被告賠償原告非財產上之
    損害拾萬元本息，並請求將「附件一」內容電郵予「附件二」之對象道歉，以
    回復原告之名譽地位。
三、被告則以：其所為之「捷運世貿設站風雲」係以虛擬之對話為之，且於文始即表
    示該對話係「可能」發生，並無侵害名譽之具體內容，亦無侵害原告名譽之故意
    等語，資為抗辯。
四、經查：原告主張被告明知外貿協會與捷運局間並無因「優待票價」、「權利金收
    取」或「捷運車廂座位設置方式」等議題進行協商洽談，竟意圖散布於眾，先後
    於八十九年六月十五日、十六日，將其所杜撰之外貿協會代表與捷運局代表間對
    話之「捷運世貿設站風雲」一文，內載以「貿協代表」發言要求：「．．信義線
    票價由本會自訂．．票價要分兩種．．一種普通票．．另一種貿協同仁特權特價
    超級便宜票，僅限本會同仁及親朋好友購用。兩者價差不得少於二．四倍．．超
    級便宜票．．本會管理一組負責賣票兼嚴格審核與全程監控．．名單嘛，當然永
    不公開．．保證全部黑箱作業，對外不透露半點風聲．．告訴各位知曉，本會行
    事一向如此，從來不知道法這個字怎麼寫．．」、「．．所有經過世貿中心角頭
    的捷運，必須向本會繳交營收總數百分之十二．五的權利金。備妥不連號、沒暗
    記的舊鈔，拿麻袋裝好；到時認暗號聽設施組專人指示付款便是．．放肆，臭小
    子不要敬酒不吃吃罰酒，給臉不要臉，大家在外面走動，照子給我放亮一點。本
    會弄錢向來十分了得，嗓子眼裡都能伸出手來．．」及「還有，信義線的中間車
    箱保留給貿協同仁及其親朋好友專用，任何人不得擅闖．．殘障座博愛座一律給
    本會集中擺在最後一節車箱，而且博愛車箱靠月台的車門不准開，想坐博愛座的
    給本會去爬軌道上下車．．貪贓枉法作奸犯科，日子久了自然積非成是，你們懂
    不懂啊？什麼公平、公正、公開，本會從未聽過．．」等語，並以該等文字製成
    電子郵件之方式，寄送予世貿中心各參展廠商及外貿協會職員，虛捏外貿協會就
    捷運局在世貿中心附近設站，而要求該局須以外貿協會自訂之不合理票價圖利所
    屬員工及以不連號舊鈔依暗號聽指示繳交予外貿協會鉅額權利金，並須依外貿協
    會之指示設置專用車廂座位及車門開啟方式等不實情節，散布文字，指摘足以毀
    損其名譽之事，犯有誹謗罪經台灣高等法院判決有罪確定等情，業經原告提出與
    其所述相符之本院九十一年度易字第二六四號及台灣高等法院九十一年度上易字
    第第二０二二號刑事判決書各一件在卷可稽，並經被告自認有撰文寄送電郵無訛
    ，復經本院依職權調閱本院九十一年度易字第二六四號及台灣高等法院九十一年
    度上易字第第二０二二號刑事案卷，核閱無訛，堪信原告之主張為真實。
五、被告雖以前開情詞置辯，惟按，憲法第十一條固規定，人民之言論自由應予保障
    ，然為保護個人名譽、隱私等法益及維護公共利益，國家對言論自由尚非不得依
    其傳播方式為適當限制。至於限制之手段究應採用民事賠償抑或兼採刑事處罰，
    則應就國民守法精神、對他人權利尊重之態度、現行民事賠償制度之功能等各項
    因素，綜合考量。以我國現況而言，基於上述各項因素，尚不能認為不實施誹謗
    除罪化，即屬違憲。況一旦妨害他人名譽均得以金錢賠償而了卻責任，豈非享有
    財富者即得任意誹謗他人名譽，自非憲法保障人民權利之本意（司法院大法官會
    議釋字第五○九號理由書參照）。是在實施誹謗除罪化前，言論自由尚非漫無限
    制，灼然至明。被告雖辯稱其所為之「捷運世貿設站風雲」係以虛擬之對話為之
    ，且於文始即表示該對話係「可能」發生，並無侵害名譽之具體內容，亦無侵害
    原告名譽之故意，惟被告亦不否認其於八十九年六月十五日、十六日發出前文後
    ，隨即於同年月二十日再撰發「檢舉函」一文，非但自陳前文出自其手，並明確
    指出原告之法定代理人及祕書長即係前文所稱惡形惡狀之「貿協代表」，益徵被
    告所謂之「外貿協會」、「貿協」或「本會」即係影射原告，是被告前開所辯，
    尚無足採。
六、按名譽被侵害者，得請求為回復名譽之適當處分，民法第一百九十五條第一項定
    有明文。是原告請求為回復名譽之處分部分，性質上亦屬損害賠償之回復原狀，
    其回復之方法及範圍自應斟酌妨害名譽之方法、名譽受損害之程度，為適當之處
    分。被告自陳其以電子郵件寄發方式寄送給如附件二所示原告機構之世貿各參展
    廠商、外貿協會職員等對象，原告名譽之損害亦因此而造成，是原告主張其名譽
    遭受損害，依侵權行為法則，請求被告將如附件一所示之道歉啟事以不小於細明
    體十六號字體依電子郵件之方式，寄送給如附件二所示原寄送誹謗原告機構之世
    貿各參展廠商、外貿協會職員等對象，以回復原告機構之名譽，尚非無據，應予
    准許。
七、末按凡不法侵害他人之身體、健康、名譽、或自由者，被害人雖非財產上之損害
    ，亦得請求賠償相當之金額，民法第一百九十五條第一項固定有明定；然查，原
    告係依法組織之財團法人，其社會價值雖與自然人相同，但其名譽遭受損害，當
    無精神上痛苦之可言，實無請求非財產上損害之慰藉金之餘地（參照最高法院六
    十二年台上字第二八Ｏ六號判例意旨）。準此，原告請求被告賠償非財產上之損
    害參拾萬元及其法定利息，即屬無據，不應准許。
八、綜上所述，原告依據侵權行為之法則，請求被告回復名譽，為有理由，應予准許
    ，並就回復名譽部分酌定為如主文第一項所示之方法。至原告請求被告給付參拾
    萬元及自刑事附帶民事訴訟起訴狀繕本送達之翌日起至清償日止，按年息百分之
    五計算之利息，為無理由，應予駁回。
九、就損害賠償部分兩造均陳明願供擔保，分別聲請宣告假執行及免為假執行，惟就
    原告請求被告登報勝訴部分，非屬財產權之訴訟，性質上不能為假執行，原告此
    部分假執行之聲請，應予駁回；至於原告其餘假執行之聲請部分，因訴之駁回而
    失所附麗，併予駁回。
十、結論：本件原告之訴，為一部有理由，一部無理由，並依民事訴訟法第七十九條
    但書，判決如主文。
中　　　華　　　民　　　國　　九十一　　年　　十二　　月　　二十三　　日
　　　　　　　　　　　　　　　民事第三庭法　　　官　林振芳
右為正本係照原本作成
如對本判決上訴，須於判決送達後廿日內向本院提出上訴狀
中　　　華　　　民　　　國　　九十一　　年　　十二　　月　　二十七　　日
　　　　　　　　　　　　　　　　　　　　法院書記官　葛映嵐
